---
title: "<small>Module R’Stat1 : Rappels (4/4)</small>"
author: <small><francois.rebaudo@ird.fr></small>
institute: IRD
date: Novembre 2019 ; IRD-Montpellier-France <p style="text-align:center"><small>CC BY-NC-ND 3.0</small></p>
subtitle: ""
---

# Rappels : un peu d'algorithmique {data-background=#273142}

## Conditions avec `if` {data-background=#273142}

## Conditions avec `if`

**SI** [*cela*] **ALORS** [*cela*] **SINON** [*cela*]

## Conditions avec `if`

```{r}
myVar <- 2
if(myVar < 3){
  print("myVar < 3")
}else{
  print("myVar >= 3")
}
```

## Conditions avec `if`

```{r}
myVar <- TRUE
if(is.character(myVar)){
  print("myVar: character")
} else {
  if(is.numeric(myVar)){
    print("myVar: numeric")
  } else {
    if(is.logical(myVar)){
      print("myVar: logical")
    } else {
      print("myVar: ...")
    }
  }
}
```

## Conditions avec `if`

`if` n'évalue que le premier élément :

```{r}
# mauvais code !!!
prueba <- c(TRUE, FALSE, FALSE)
if(prueba == TRUE){
  print("vrai")
}
```

## Conditions avec `if`

`if` n'évalue que le premier élément :

```{r}
prueba <- c(TRUE, FALSE, FALSE)
if(prueba[1] == TRUE){
  print("vrai (1)")
}
if(prueba[2] == TRUE){
  print("vrai (2)")
}
```

## Conditions avec `if`

```{r}
prueba <- c(TRUE, FALSE, FALSE)
if(prueba[1] == TRUE & 
    prueba[2] == TRUE & 
    prueba[3] == TRUE){
  print("vrai")
}
```

## Conditions avec `if`

```{r}
prueba <- c(TRUE, FALSE, FALSE)
if(sum(prueba == TRUE) == length(prueba)){
  print("vrai")
}
```

## Conditions avec `if`

```{r}
prueba <- c(TRUE, TRUE, TRUE)
if(sum(prueba == TRUE) == length(prueba)){
  print("vrai")
}
```

## `&` y `&&`

`&` : toutes les conditions

`&&` : la première condition et les suivantes si la première est vraie.

```{r}
miNumero <- 9
if(is.numeric(miNumero) & miNumero * 10 < 100){
  print("Numéro < 10")
}
```

## `&` y `&&`

```{r, error = TRUE, warnings = TRUE}
miNumero <- "55"
if(is.numeric(miNumero) & miNumero * 10 < 100){
  print("Numéro < 10")
}
```

## `&` y `&&`

```{r}
miNumero <- "55"
if(is.numeric(miNumero) && miNumero * 10 < 100){
  print("Numéro < 10")
}
```

## Boucles `for` {data-background=#273142}

## Boucles `for`

```{r}
bdd <- data.frame(rep01 = rnorm(n = 100, mean = 10, sd = 1), 
                  rep02 = rnorm(n = 100, mean = 10, sd = 1))
print(head(bdd))
```

## Boucles `for`

```{r}
for (i in 1:5){
  print(bdd$rep01[i] - bdd$rep02[i])
}
```

## Boucles `for`

```{r}
letras <- letters
for (i in seq_along(letras)){
  if(letras[i] %in% c("a", "e", "i", "o", "u", "y")){
    print(paste0("voyelle ", letras[i]," en position: ", i))
  }
}
```

## Boucles `for` et `R`

R ne gère pas bien les boucles `for`. Nous verrons plus tard comment utiliser des alternatives. En attendant, lorsque cela est possible, le travail avec des vecteurs devrait être préféré.

La plupart des exemples que l'on peut trouver sur Internet à propos de la boucle `for` peuvent être remplacés par des opérations vectorielles.

## Boucles `for`

```{r}
# [1] FOR
for (i in 1:5){
  print(bdd$rep01[i] - bdd$rep02[i])
}
# [2] VECTOR
head(bdd$rep01 - bdd$rep02)
```

## Boucles `for`

```{r}
letras <- letters
# [1] FOR
for (i in seq_along(letras)){
  if(letras[i] %in% c("a", "e", "i", "o", "u", "y")){
    print(paste0("voyelle ", letras[i]," en position: ", i))
  }
}
# [2] VECTOR
which(letras %in% c("a", "e", "i", "o", "u", "y"))
```

## Boucles `for`

```{r}
# nombre de nombres pairs
# [1] FOR
x <- sample(1:100, size = 20)
count <- 0
for (val in x) {
  if(val %% 2 == 0){
    count <- count + 1
  }
}
print(count)
# [2] VECTOR
sum(x %% 2 == 0)
```

## Boucles `for`

```{r}
# calculer des valeurs au carré
# [1] FOR
x <- rep(0, 20)
for (j in 1:20){
  x[j] <- j^2
}
print(x)
# [2] VECTOR
(1:20)^2
```

## Boucles `for`

```{r}
# tirs de dés
# [1] FOR
ntrials = 1000
trials = rep(0, ntrials)
for (j in 1:ntrials){
  trials[j] = sample(1:6, size = 1)
}
mean(trials)
# [2] VECTOR
mean(sample(1:6, ntrials, replace = TRUE))
```

## Boucles `for`

C’est un bon exercice que d’explorer les nombreux exemples disponibles sur Internet sur la boucle `for` et d’essayer de les convertir en opérations vectorielles. Cela nous permet d’acquérir de bons réflexes de programmation avec R.

En conclusion, il est recommandé de ne pas utiliser la boucle `for` avec R aussi souvent que possible. Dans ce cours, nous verrons des alternatives telles que les boucles de la famille `apply`.

## Boucles `while`

```{r}
i <- 0
while(i < 4){
  print(i)
  i <- i + 1
}
```

## Boucles `while`

```{r}
myNumber <- sample(x = 10000, size = 1)
myGuess <- sample(x = 10000, size = 1)
paste0("Mon numéro secret: ", myNumber)
paste0("L'essai de l'ordinateur: ", myGuess)
```

## Boucles `while`

```{r}
startTime <- Sys.time()
print(startTime)
```

## Boucles `while`

```{r}
print(Sys.time() - startTime)
```

## Boucles `while`

```{r}
repeticiones <- 0
startTime <- Sys.time()
while(Sys.time() - startTime < 0.5){
  repeticiones <- repeticiones + 1
}
print(repeticiones)
```

## Boucles `while`

```{r}
repeticiones <- 0
startTime <- Sys.time()
while(Sys.time() - startTime < 0.5){
  repeticiones <- repeticiones + 1
  if(repeticiones >= 1000){
    break
  }
}
print(repeticiones)
```

## Boucles `while`

```{r}
myNumber <- sample(x = 10000, size = 1)
myGuess <- sample(x = 10000, size = 1)
numberGuess <- 0
startTime <- Sys.time()
while(Sys.time() - startTime < 2){
  if(myGuess == myNumber){
    numberGuess <- numberGuess + 1
    print(paste0("Numéro trouvé après ", 
      numberGuess, " essais."))
    print(paste0("Et il me reste plein de temps : ", 
      round(2 - as.numeric(Sys.time() - startTime), 
      digits = 2), " sec"))
    break
  }else{
    myGuess <- sample(x = 10000, size = 1)
    numberGuess <- numberGuess + 1
  }
}
```

## Boucles de la famille `apply` {data-background=#273142}

## `apply`

```{r}
bdd <- matrix(rnorm(200), ncol = 20)
print(bdd)
```

## `apply`

```{r}
apply(bdd, MARGIN = 2, FUN = mean)
```

## `apply`

```{r}
apply(bdd, MARGIN = 1, FUN = median)
```

## `apply`

```{r}
bdd <- matrix(sample(c(1:20, NA), size = 200, replace = TRUE), 
  ncol = 20)
apply(bdd, MARGIN = 2, FUN = mean)
```

## `apply`

```{r}
apply(bdd, MARGIN = 2, FUN = mean, na.rm = TRUE)
```

## `apply`

```{r}
apply(bdd, MARGIN = 2, FUN = function(i){
  mean(i, na.rm = TRUE)
})
```

## `lapply`

```{r}
myList <- list(
  a = sample(1:100, size = 10), 
  b = sample(1:100, size = 10), 
  c = sample(1:100, size = 10), 
  d = sample(1:100, size = 10), 
  e = sample(1:100, size = 10)
)
print(myList)
```

## `lapply`

```{r}
lapply(myList, FUN = mean)
```

## `lapply`

```{r}
myList <- list(
  a = sample(c(1:5, NA), size = 10, replace = TRUE), 
  b = sample(c(1:5, NA), size = 10, replace = TRUE), 
  c = sample(c(1:5, NA), size = 10, replace = TRUE), 
  d = sample(c(1:5, NA), size = 10, replace = TRUE), 
  e = sample(c(1:5, NA), size = 10, replace = TRUE)
)
print(myList)
```

## `lapply`

```{r}
lapply(myList, FUN = mean)
```

## `lapply`

```{r}
lapply(myList, FUN = mean, na.rm = TRUE)
```

## `lapply`

```{r}
lapply(myList, FUN = function(i){
  mean(i, na.rm = TRUE)
})
```

## `lapply`

```{r}
lapply(myList, FUN = function(i){
  m <- mean(i, na.rm = TRUE)
  if(m > 3){
    return("grand")  
  }else{
    return("petit")
  }
})
```

## `lapply`

Nombre de données manquantes

```{r}
lapply(myList, FUN = function(i){
  sum(is.na(i))
})
```

## `sapply`

```{r}
lapply(myList, FUN = function(i){
  sum(is.na(i))
})
```

## `sapply`

```{r}
sapply(myList, FUN = function(i){
  sum(is.na(i))
})
```

## `sapply`

```{r}
sapply(myList, FUN = '[[', 2)
```

## `sapply`

```{r}
myDF <- data.frame(
  a = sample(c(1:5, NA), size = 10, replace = TRUE), 
  b = sample(c(1:5, NA), size = 10, replace = TRUE), 
  c = sample(c(1:5, NA), size = 10, replace = TRUE), 
  d = sample(c(1:5, NA), size = 10, replace = TRUE), 
  e = sample(c(1:5, NA), size = 10, replace = TRUE)
)
print(myDF)
```

## `sapply`

```{r}
sapply(myDF, FUN = function(i){
  sum(is.na(i))
})
```

## `sapply`

```{r echo = FALSE}
guessNumber <- function(mySample){
  myNumber <- sample(mySample, size = 1)
  myGuess <- sample(mySample, size = 1)
  numberGuess <- 0
  success <- FALSE
  startTime <- Sys.time()
  while(Sys.time() - startTime < 5){
    if(myGuess == myNumber){
      numberGuess <- numberGuess + 1
      success <- TRUE
      break
    }else{
      myGuess <- sample(mySample, size = 1)
      numberGuess <- numberGuess + 1
    }
  }
  return(list(numberGuess, success))
}
```

```{r echo = FALSE, message = FALSE}
pkgCheck <- function(x){ 
    if (!require(x, character.only = TRUE)){
        install.packages(x, dependencies = TRUE)
        if(!require(x, character.only = TRUE)) {
            stop()
        }
    }
}
pkgCheck("palettesForR")
```

```{r}
pruebaTiempo <- lapply(
  seq(from = 1000, to = 5000, by = 1000),
  function(sampleSize){
  sapply(1:5, function(repet){
    startTime <- Sys.time()
    guessNumber(mySample = 1:sampleSize)
    return(Sys.time() - startTime)
  })
})
```

## `sapply`

```{r echo = FALSE}
boxplot(pruebaTiempo, 
	names = seq(from = 1000, to = 5000, by = 1000), 
	las = 3, col = MATLAB_gpl)
```

## `tapply`

```{r}
col0 <- sample(LETTERS[1:5], size = 1000, replace = TRUE)
col1 <- rnorm(n = 1000, mean = 10, sd = 0.5)
col2 <- rlnorm(n = 1000, meanlog = 10, sdlog = 0.5)
col3 <- rgamma(n = 1000, shape = 10, rate = 0.5)
dfCol <- data.frame(col0, col1, col2, col3)
print(head(dfCol, n = 10))
```

## `tapply`

```{r}
tapply(dfCol$col1, INDEX = dfCol$col0, FUN = summary)
```

## `tapply`

```{r}
sapply(2:4, FUN = function(i){
  tapply(dfCol[,i], INDEX = dfCol$col0, FUN = mean)
})
```


# Rappels : écrire une fonction {data-background=#273142}

## Fonction

```{r}
maFonctionPlus2 <- function(x){
  res <- x + 2
  return(res)
}
maFonctionPlus2(x = 3)
```

# <a href = "R021_statsDescrp.html"> SUIVANT </a> {data-background=#273142}
