---
title: "<small>Module R’Stat1 : TD01</small>"
author: <small><francois.rebaudo@ird.fr></small>
institute: IRD
date: Novembre 2019 ; IRD-Montpellier-France <p style="text-align:center"><small>CC BY-NC-ND 3.0</small></p>
subtitle: ""
---

# TD01_1 : Manipulation de données RH (1) {data-background=#273142}

## Objectifs

* Créer un data.frame `bdd` avec 2500 employés et les variables :
  - `prenoms` : fichier "Prenoms.csv" au hasard pondéré par la fréquence
  - `noms` : fichier "patronymes.csv" au hasard pondéré par la fréquence
  - `genre` : fichier "Prenoms.csv"
  - `dateN` : date de naissance entre 1955 et 2002

https://www.data.gouv.fr/fr/datasets/liste-de-prenoms-et-patronymes/
  
## Méthodes

Lister les différentes étapes et uniquement ensuite coder en R (concevoir puis implémenter).

## Etape 01 : lire les fichiers sources

```{r}
bddPrenoms <- read.table("./DATA/Prenoms.csv", 
  header = TRUE, sep = ";", dec = ".")
bddNoms <- read.table("./DATA/patronymes.csv", 
  header = TRUE, sep = ",", dec = ".")
```

## Etape 01 : lire les fichiers sources

```{r}
head(bddPrenoms)
head(bddNoms)
```

## Etape 02 : sélectionner les prénoms et genres

```{r}
myIndex <- seq(from = 1, to = nrow(bddPrenoms), by = 1)
mySample <- 
  as.character(
    sample(
      myIndex, 
      size = 2500, 
      replace = TRUE, 
      prob = bddPrenoms[,4]))
bdd <- bddPrenoms[mySample, c(1, 2)]
colnames(bdd) <- c("prenoms", "genre")
bdd$genre[
  bdd$genre == "m,f" | bdd$genre == "f,m"] <- 
  sample(c("f","m"), size = 1)
```

## Etape 02 : sélectionner les prénoms et genres

```{r}
head(bdd)
```

## Etape 03 : sélectionner les noms

```{r}
bdd$noms <- sample(bddNoms[,1], size = nrow(bdd), prob = bddNoms[,2])
bdd <- data.frame(
  prenoms = bdd$prenoms, 
  noms = bdd$noms,
  genre = bdd$genre)
```

## Etape 04 : sélectionner une date de naissance

```{r}
bdd$dateN <- sample(
  seq(
    from = as.Date("01/01/1955", format = "%d/%m/%Y"),
    to = as.Date("01/01/2001", format = "%d/%m/%Y"), 
    by = 1
    ), 
  size = nrow(bdd),
  replace = TRUE)
```

## Etape 04 : sélectionner une date de naissance

```{r}
head(bdd)
```

## Etape 05 : vérifier la structure des données

```{r}
str(bdd)
```

## Etape 05 : vérifier la structure des données

```{r}
# compatibilité avec les versions de R antérieures à la 4.
# bdd$genre <- droplevels(bdd$genre)
```

## Etape 05 : vérifier la structure des données

```{r}
str(bdd)
```

# TD01_2 : Manipulation de données RH (2) {data-background=#273142}

## Objectifs

* Avec notre objet `bdd` :
  - calculer l'âge des employés et faire une colonne `age`
  - calculer le nombre de départ à la retraite pour les 10 prochaines années (65 ans)
  - faire des représentations graphiques
  - faire la même chose par genre
  
## Etape 06 : calculer l'âge

```{r}
bdd$age <- floor(as.numeric(Sys.Date() - bdd$dateN)/365)
head(bdd)
```

## Etape 07 : départs

```{r}
ageDepart <- 65 - bdd$age
nbrDeparts <- table(ageDepart[ageDepart <= 10])
print(nbrDeparts)
```

## Etape 07 : départs

```{r, fig.width = 10, fig.height = 5}
barplot(nbrDeparts)
```

## Etape 08 : départs par genre

```{r}
nbrDepartsGenre <- table(
  ageDepart[ageDepart <= 10], 
  bdd$genre[ageDepart <= 10])
print(nbrDepartsGenre)
```

## Etape 08 : départs par genre

```{r, fig.width = 10, fig.height = 5}
barplot(t(nbrDepartsGenre), legend.text = TRUE)
```


# <a href = "R012_intro.html"> SUIVANT </a> {data-background=#273142}
