---
title: "<small>Module R’Stat1 : TD03</small>"
author: <small><francois.rebaudo@ird.fr></small>
institute: IRD
date: Novembre 2019 ; IRD-Montpellier-France <p style="text-align:center"><small>CC BY-NC-ND 3.0</small></p>
subtitle: ""
---

# TD03 : IC95% {data-background=#273142}

## Objectifs

* Calculer pour chaque mois de l'année la moyenne et son intervalle de confiance sur la température entre 8h et 9h du matin
* Nous utiliserons les données de bdd.csv
* Faire une représentation graphique
* Ajouter les quartiles à 25 et 75%

## Etape 01 : charger les données

```{r}
bdd <- read.table("./DATA/bdd.csv", header = TRUE, sep = ",", dec = ".")
head(bdd)
```

## Etape 02 : faire une liste avec pour chaque mois les températures entre 8 et 9h

```{r}
bdd8list <- split(
  bdd$temperature[bdd$hour == 8], 
  f = bdd$month[bdd$hour == 8])
```

## Etape 02 : faire une liste avec pour chaque mois les températures entre 8 et 9h

```{r}
str(bdd8list)
```

## Etape 03 : calculer la moyenne + IC95%

```{r}
resCI95 <- sapply(seq_along(bdd8list), function(i){
  ci <- t.test(bdd8list[[i]], conf.level = 0.95)$conf.int
  moy <- mean(bdd8list[[i]])
  return(c(moy, ci))
})
colnames(resCI95) <- names(bdd8list)
rownames(resCI95) <- c("moy", "CI-", "CI+")
```

## Etape 03 : calculer la moyenne + IC95%

```{r}
print(resCI95)
```

## Etape 04 : représentation graphique

```{r, eval = FALSE}
plot(x = 1:12, y = resCI95[1, ], ylim = c(0, 25),
  xlab = "Month", ylab = "Temperature from 8:00 to 8:59 (°C)",
  type = "l", lwd = 2, panel.first = {
    polygon(
      x = c(1:12, 12:1), 
      y = c(resCI95[2, ], rev(resCI95[3, ])), 
      col = 2, border = NA)
  })
```

## Etape 04 : rep. graph.

```{r, echo = FALSE, fig.width = 10, fig.height = 6}
plot(x = 1:12, y = resCI95[1, ], ylim = c(0, 25),
  xlab = "Month", ylab = "Temperature from 8:00 to 8:59 (°C)",
  type = "l", lwd = 2, panel.first = {
    polygon(
      x = c(1:12, 12:1), 
      y = c(resCI95[2, ], rev(resCI95[3, ])), 
      col = 2, border = NA)
  })
```

## Etape 04 : rep. graph.

```{r, eval = FALSE}
par(mar = c(4, 4, 1, 1))
plot(x = 1:12, y = resCI95[1, ], ylim = c(0, 25),
  xlab = "Month", ylab = "Temperature from 8:00 to 8:59 (°C)",
  type = "l", lwd = 2, axes = FALSE, panel.first = {
    grid()
    polygon(
      x = c(1:12, 12:1), 
      y = c(resCI95[2, ], rev(resCI95[3, ])), 
      col = 2, border = NA)
  })
axis(1)
axis(2)
```

## Etape 04 : rep. graph.

```{r, echo = FALSE, fig.width = 10, fig.height = 6}
par(mar = c(4, 4, 1, 1))
plot(x = 1:12, y = resCI95[1, ], ylim = c(0, 25),
  xlab = "Month", ylab = "Temperature from 8:00 to 8:59 (°C)",
  type = "l", lwd = 2, axes = FALSE, panel.first = {
    grid()
    polygon(
      x = c(1:12, 12:1), 
      y = c(resCI95[2, ], rev(resCI95[3, ])), 
      col = 2, border = NA)
  })
axis(1)
axis(2)
```

## Etape 04 : rep. graph.

```{r, eval = FALSE}
par(mar = c(4, 4, 1, 1))
plot(x = 1:12, y = resCI95[1, ], ylim = c(0, 25),
  xlab = "Month", ylab = "Temperature from 8:00 to 8:59 (°C)",
  type = "l", lwd = 2, axes = FALSE, panel.first = {
    grid()
    polygon(
      x = c(1:12, 12:1), 
      y = c(resCI95[2, ], rev(resCI95[3, ])), 
      col = 2, border = NA)
  })
axis(1, at = 1:12, labels = month.abb, las = 3)
axis(2)
```

## Etape 04 : rep. graph.

```{r, echo = FALSE, fig.width = 10, fig.height = 6}
par(mar = c(4, 4, 1, 1))
plot(x = 1:12, y = resCI95[1, ], ylim = c(0, 25),
  xlab = "Month", ylab = "Temperature from 8:00 to 8:59 (°C)",
  type = "l", lwd = 2, axes = FALSE, panel.first = {
    grid()
    polygon(
      x = c(1:12, 12:1), 
      y = c(resCI95[2, ], rev(resCI95[3, ])), 
      col = 2, border = NA)
  })
axis(1, at = 1:12, labels = month.abb, las = 3)
axis(2)
```

## Etape 04 : rep. graph.

```{r, eval = FALSE}
par(mar = c(4, 4, 1, 1))
plot(x = 1:12, y = resCI95[1, ], ylim = c(0, 25),
  xlab = "Month", ylab = "Temperature from 8:00 to 8:59 (°C)",
  type = "l", lwd = 2, axes = FALSE, panel.first = {
    grid()
    polygon(
      x = c(1:12, 12:1), 
      y = c(resCI95[2, ], rev(resCI95[3, ])), 
      col = 2, border = NA)
  })
axis(1, at = 1:12, labels = month.abb, las = 3)
axis(2)
text(x = 1:12, y = resCI95[1, ], 
  labels = round(resCI95[1, ]), 
  pos = 1)
```

## Etape 04 : rep. graph.

```{r, echo = FALSE, fig.width = 10, fig.height = 6}
par(mar = c(4, 4, 1, 1))
plot(x = 1:12, y = resCI95[1, ], ylim = c(0, 25),
  xlab = "Month", ylab = "Temperature from 8:00 to 8:59 (°C)",
  type = "l", lwd = 2, axes = FALSE, panel.first = {
    grid()
    polygon(
      x = c(1:12, 12:1), 
      y = c(resCI95[2, ], rev(resCI95[3, ])), 
      col = 2, border = NA)
  })
axis(1, at = 1:12, labels = month.abb, las = 3)
axis(2)
text(x = 1:12, y = resCI95[1, ], 
  labels = round(resCI95[1, ]), 
  pos = 1)
```

## Etape 04 : rep. graph.

```{r, eval = FALSE}
par(mar = c(4, 4, 1, 1))
plot(x = 1:12, y = resCI95[1, ], ylim = c(0, 25),
  xlab = "Month", ylab = "Temperature from 8:00 to 8:59 (°C)",
  type = "l", lwd = 2, axes = FALSE, panel.first = {
    grid()
    polygon(
      x = c(1:12, 12:1), 
      y = c(resCI95[2, ], rev(resCI95[3, ])), 
      col = 2, border = NA)
  })
axis(1, at = 1:12, labels = month.abb, las = 3)
axis(2)
text(x = 1:12, y = resCI95[1, ], 
  labels = round(resCI95[1, ]), 
  pos = c(1, 1, 2, 4, 4, 2, 3, 1, 4, 1, 1, 1))
```

## Etape 04 : rep. graph.

```{r, echo = FALSE, fig.width = 10, fig.height = 6}
par(mar = c(4, 4, 1, 1))
plot(x = 1:12, y = resCI95[1, ], ylim = c(0, 25),
  xlab = "Month", ylab = "Temperature from 8:00 to 8:59 (°C)",
  type = "l", lwd = 2, axes = FALSE, panel.first = {
    grid()
    polygon(
      x = c(1:12, 12:1), 
      y = c(resCI95[2, ], rev(resCI95[3, ])), 
      col = 2, border = NA)
  })
axis(1, at = 1:12, labels = month.abb, las = 3)
axis(2)
text(x = 1:12, y = resCI95[1, ], 
  labels = round(resCI95[1, ]), 
  pos = c(1, 1, 2, 4, 4, 2, 3, 1, 4, 1, 1, 1))
```

## Etape 05 : quartiles

```{r}
resCI95 <- sapply(seq_along(bdd8list), function(i){
  ci <- t.test(bdd8list[[i]], conf.level = 0.95)$conf.int
  moy <- mean(bdd8list[[i]])
  qq <- quantile(bdd8list[[i]], probs = c(0.25, 0.75))
  return(c(moy, ci, qq))
})
colnames(resCI95) <- names(bdd8list)
rownames(resCI95) <- c("moy", "CI-", "CI+", "q1", "q3")
```

## Etape 05 : quartiles

```{r}
print(resCI95)
```

## Etape 06 : rep. graph.

```{r, eval = FALSE}
par(mar = c(4, 4, 1, 1))
plot(x = 1:12, y = resCI95[1, ], ylim = c(0, 25),
  xlab = "Month", ylab = "Temperature from 8:00 to 8:59 (°C)",
  type = "l", lwd = 2, axes = FALSE, panel.first = {
    grid()
    polygon(
      x = c(1:12, 12:1), 
      y = c(resCI95[4, ], rev(resCI95[5, ])), 
      col = "salmon", border = NA)
    polygon(
      x = c(1:12, 12:1), 
      y = c(resCI95[2, ], rev(resCI95[3, ])), 
      col = 2, border = NA)
  })
axis(1, at = 1:12, labels = month.abb, las = 3)
axis(2)
text(x = 1:12, y = resCI95[1, ], 
  labels = round(resCI95[1, ]), 
  pos = c(1, 1, 2, 4, 4, 2, 3, 1, 4, 1, 1, 1))
```

## Etape 06 : rep. graph.

```{r, echo = FALSE, fig.width = 10, fig.height = 6}
par(mar = c(4, 4, 1, 1))
plot(x = 1:12, y = resCI95[1, ], ylim = c(0, 25),
  xlab = "Month", ylab = "Temperature from 8:00 to 8:59 (°C)",
  type = "l", lwd = 2, axes = FALSE, panel.first = {
    grid()
    polygon(
      x = c(1:12, 12:1), 
      y = c(resCI95[4, ], rev(resCI95[5, ])), 
      col = "salmon", border = NA)
    polygon(
      x = c(1:12, 12:1), 
      y = c(resCI95[2, ], rev(resCI95[3, ])), 
      col = 2, border = NA)
  })
axis(1, at = 1:12, labels = month.abb, las = 3)
axis(2)
text(x = 1:12, y = resCI95[1, ], 
  labels = round(resCI95[1, ]), 
  pos = c(1, 1, 2, 4, 4, 2, 3, 1, 4, 1, 1, 1))
```

## Etape 06 : rep. graph.

```{r, eval = FALSE}
cBar <- barplot(resCI95[1, ], axes = FALSE, 
  names.arg = "", ylim = c(0, 28))
axis(1, at = cBar, labels = month.abb, las = 3)
axis(2)
arrows(
  cBar, resCI95[2, ], 
  cBar, resCI95[3, ], 
  lwd = 1.5, angle = 90,
  code = 3, length = 0.05)
arrows(
  cBar, resCI95[4, ], 
  cBar, resCI95[5, ], 
  lwd = 1.5, angle = 90,
  code = 3, length = 0.05)
```

## Etape 06 : rep. graph.

```{r, echo = FALSE, fig.width = 10, fig.height = 6}
cBar <- barplot(resCI95[1, ], axes = FALSE, 
  names.arg = "", ylim = c(0, 28))
axis(1, at = cBar, labels = month.abb, las = 3)
axis(2)
arrows(
  cBar, resCI95[2, ], 
  cBar, resCI95[3, ], 
  lwd = 1.5, angle = 90,
  code = 3, length = 0.05)
arrows(
  cBar, resCI95[4, ], 
  cBar, resCI95[5, ], 
  lwd = 1.5, angle = 90,
  code = 3, length = 0.05)
```

## Etape 06 : rep. graph.

```{r, eval = FALSE}
myColP100 <- round((resCI95[1, ] - min(resCI95[1, ])) / 
  (max(resCI95[1, ]) - min(resCI95[1, ])) * 100 + 1)
myPal <- colorRampPalette(c("blue", "red"))(101)
myCol <- myPal[myColP100]
cBar <- barplot(resCI95[1, ], axes = FALSE, 
  names.arg = "", ylim = c(0, 28), col = myCol)
axis(1, at = cBar, labels = month.abb, las = 3)
axis(2)
arrows(
  cBar, resCI95[2, ], 
  cBar, resCI95[3, ], 
  lwd = 1.5, angle = 90,
  code = 3, length = 0.05)
arrows(
  cBar, resCI95[4, ], 
  cBar, resCI95[5, ], 
  lwd = 1.5, angle = 90,
  code = 3, length = 0.05)
```

## Etape 06 : rep. graph.

```{r, echo = FALSE, fig.width = 10, fig.height = 6}
myColP100 <- round((resCI95[1, ] - min(resCI95[1, ])) / 
  (max(resCI95[1, ]) - min(resCI95[1, ])) * 100 + 1)
myPal <- colorRampPalette(c("blue", "red"))(101)
myCol <- myPal[myColP100]
cBar <- barplot(resCI95[1, ], axes = FALSE, 
  names.arg = "", ylim = c(0, 28), col = myCol)
axis(1, at = cBar, labels = month.abb, las = 3)
axis(2)
arrows(
  cBar, resCI95[2, ], 
  cBar, resCI95[3, ], 
  lwd = 1.5, angle = 90,
  code = 3, length = 0.05)
arrows(
  cBar, resCI95[4, ], 
  cBar, resCI95[5, ], 
  lwd = 1.5, angle = 90,
  code = 3, length = 0.05)
```

## Etape 06 : rep. graph.

```{r, eval = FALSE}
myColP100 <- round((resCI95[1, ] - min(resCI95[1, ])) / 
  (max(resCI95[1, ]) - min(resCI95[1, ])) * 100 + 1)
myPal <- colorRampPalette(c("blue", "red"))(101)
myCol <- myPal[myColP100]
cBar <- barplot(resCI95[1, ], axes = FALSE, 
  names.arg = "", ylim = c(0, 28), col = myCol)
abline(h = axTicks(2), col = "lightgray", lty = 2)
axis(1, at = cBar, labels = month.abb, las = 3)
axis(2)
arrows(
  cBar, resCI95[2, ], 
  cBar, resCI95[3, ], 
  lwd = 1.5, angle = 90,
  code = 3, length = 0.05)
arrows(
  cBar, resCI95[4, ], 
  cBar, resCI95[5, ], 
  lwd = 1.5, angle = 90,
  code = 3, length = 0.05)
```

## Etape 06 : rep. graph.

```{r, echo = FALSE, fig.width = 10, fig.height = 6}
myColP100 <- round((resCI95[1, ] - min(resCI95[1, ])) / 
  (max(resCI95[1, ]) - min(resCI95[1, ])) * 100 + 1)
myPal <- colorRampPalette(c("blue", "red"))(101)
myCol <- myPal[myColP100]
cBar <- barplot(resCI95[1, ], axes = FALSE, 
  names.arg = "", ylim = c(0, 28), col = myCol)
abline(h = axTicks(2), col = "lightgray", lty = 2)
axis(1, at = cBar, labels = month.abb, las = 3)
axis(2)
arrows(
  cBar, resCI95[2, ], 
  cBar, resCI95[3, ], 
  lwd = 1.5, angle = 90,
  code = 3, length = 0.05)
arrows(
  cBar, resCI95[4, ], 
  cBar, resCI95[5, ], 
  lwd = 1.5, angle = 90,
  code = 3, length = 0.05)
```

## Etape 06 : rep. graph.

```{r, eval = FALSE}
# error bars
resCI95 <- sapply(seq_along(bdd8list), function(i){
  ci <- t.test(bdd8list[[i]], conf.level = 0.95)$conf.int
  moy <- mean(bdd8list[[i]])
  qq <- quantile(bdd8list[[i]], probs = c(0.25, 0.75))
  se <- sd(bdd8list[[i]]) / sqrt(length(bdd8list[[i]]))
  return(c(moy, ci, qq, se))
})
colnames(resCI95) <- names(bdd8list)
rownames(resCI95) <- c("moy", "CI-", "CI+", "q1", "q3", "se")
myColP100 <- round((resCI95[1, ] - min(resCI95[1, ])) / 
  (max(resCI95[1, ]) - min(resCI95[1, ])) * 100 + 1)
myPal <- colorRampPalette(c("blue", "red"))(101)
myCol <- myPal[myColP100]
cBar <- barplot(resCI95[1, ], axes = FALSE, 
  names.arg = "", ylim = c(0, 28), col = myCol)
abline(h = axTicks(2), col = "lightgray", lty = 2)
axis(1, at = cBar, labels = month.abb, las = 3)
axis(2)
arrows(
  cBar, resCI95[1, ] + resCI95[6, ]*2, 
  cBar, resCI95[1, ] - resCI95[6, ]*2, 
  lwd = 1.5, angle = 90,
  code = 3, length = 0.05)
```

## Etape 06 : rep. graph.

```{r, echo = FALSE, fig.width = 10, fig.height = 6}
resCI95 <- sapply(seq_along(bdd8list), function(i){
  ci <- t.test(bdd8list[[i]], conf.level = 0.95)$conf.int
  moy <- mean(bdd8list[[i]])
  qq <- quantile(bdd8list[[i]], probs = c(0.25, 0.75))
  se <- sd(bdd8list[[i]]) / sqrt(length(bdd8list[[i]]))
  return(c(moy, ci, qq, se))
})
colnames(resCI95) <- names(bdd8list)
rownames(resCI95) <- c("moy", "CI-", "CI+", "q1", "q3", "se")
myColP100 <- round((resCI95[1, ] - min(resCI95[1, ])) / 
  (max(resCI95[1, ]) - min(resCI95[1, ])) * 100 + 1)
myPal <- colorRampPalette(c("blue", "red"))(101)
myCol <- myPal[myColP100]
cBar <- barplot(resCI95[1, ], axes = FALSE, 
  names.arg = "", ylim = c(0, 28), col = myCol)
abline(h = axTicks(2), col = "lightgray", lty = 2)
axis(1, at = cBar, labels = month.abb, las = 3)
axis(2)
arrows(
  cBar, resCI95[1, ] + resCI95[6, ]*2, 
  cBar, resCI95[1, ] - resCI95[6, ]*2, 
  lwd = 1.5, angle = 90,
  code = 3, length = 0.05)
```

# <a href = "R031_statsSimple.html"> RETOUR AU COURS </a> {data-background=#273142}
