---
title: "<small>Module R’Stat1 : TD04</small>"
author: <small><francois.rebaudo@ird.fr></small>
institute: IRD
date: Novembre 2019 ; IRD-Montpellier-France <p style="text-align:center"><small>CC BY-NC-ND 3.0</small></p>
subtitle: ""
---

# TD04 : comp. ref. {data-background=#273142}

## Objectifs

* A partir de moyennes de référence pour chaque mois de l'année, combien de jours par mois ont une température significativement différente de la référence ?

Mois | Référence | Mois | Référence
--|--|--|--
Jan | 1.6 | Juil | 22.0
Fev | 4.3 | Aout | 19.8
Mar | 7.5 | Sep | 15.9
Avr | 11.0 | Oct | 6.4
Mai | 12.7 | Nov | 5.4
Juin | 19.4 | Dec | 3.9


## Etape 01 : charger les données

```{r}
bdd <- read.table("./DATA/bdd.csv", header = TRUE, sep = ",", dec = ".")
head(bdd)
```

## Etape 02 : mettre les valeurs de référence dans un vecteur

```{r}
myRef <- c(1.6, 4.3, 7.5, 11.0, 12.7, 19.4, 
  22.0, 19.8, 15.9, 6.4, 5.4, 3.9)
```

## Etape 03 : séparer les valeurs de température par mois

```{r}
bddM <- split(bdd[c("day", "temperature")], f = bdd$month)
```

## Etape 04 : séparer les valeurs de température par mois par jour

```{r}
bddMD <- lapply(seq_along(bddM), function(i){
  split(bddM[[i]]$temperature, f = bddM[[i]]$day)
})
```

## Etape 05 : vérifier le nombre de jours par mois

```{r}
length(bddMD)
sapply(bddMD, length)
```

=> nous n'avons pas assez de données pour septembre et octobre au moment où j'écris ce cours... Le problème sera résolu si je pense à faire une extraction de la base le 21 octobre :-)

## Etape 06 : pour chaque jour de chaque mois, comparer les valeurs de température à la référence du mois

```{r, eval = FALSE}
for(monMois in 1:12){
  for(monJour in 1:sapply(bddMD, length)[monMois])
    t.test(bddMD[[monMois]][[monJour]], mu = myRef[monMois])
}
```

=> cela fonctionne mais nous souhaitons récupérer les données !!!

## Etape 06

```{r}
pvalMois <- sapply(seq_along(bddMD), function(i){
  sapply(seq_along(bddMD[[i]]), function(j){
    t.test(bddMD[[i]][[j]], mu = myRef[i])$p.value
  })
})
print(pvalMois)
```

## Etape 07 : compter les p-value inférieure à 0.05 (dif. sign.)

```{r}
sapply(pvalMois, function(i){
  sum(i < 0.05)
})
```

## Etape 08 : conclusion

Presque tous les jours ont une moyenne significativement différente de la valeur de référence mensuelle.

La valeur de référence mensuelle serait un très mauvais indicateur de la température des jours au sein d'un mois ?

## Etape 09 : rep. graph.

```{r, eval = FALSE}
meanMois <- sapply(seq_along(bddMD), function(i){
  sapply(seq_along(bddMD[[i]]), function(j){
    mean(bddMD[[i]][[j]])
  })
})
plot(x = 1:12, y = myRef, axes = FALSE,
  pch = "-", cex = 5, xlab = "", 
  ylab = "Mean temperature (°C)")
axis(1, at = 1:12, labels = month.abb, las = 3)
axis(2)
points(x = rep(1:12, sapply(meanMois, length)), 
  y = unlist(meanMois), pch = '+')
```

## Etape 09 : rep. graph.

```{r, echo = FALSE, fig.width = 10, fig.height = 6}
meanMois <- sapply(seq_along(bddMD), function(i){
  sapply(seq_along(bddMD[[i]]), function(j){
    mean(bddMD[[i]][[j]])
  })
})
plot(x = 1:12, y = myRef, axes = FALSE,
  pch = "-", cex = 5, xlab = "", 
  ylab = "Mean temperature (°C)")
axis(1, at = 1:12, labels = month.abb, las = 3)
axis(2)
points(x = rep(1:12, sapply(meanMois, length)), 
  y = unlist(meanMois), pch = '+')
```

## Etape 09 : rep. graph.

```{r, eval = FALSE}
meanMois <- sapply(seq_along(bddMD), function(i){
  sapply(seq_along(bddMD[[i]]), function(j){
    mean(bddMD[[i]][[j]])
  })
})
plot(x = 1:12, y = myRef, axes = FALSE,
  pch = "-", cex = 5, xlab = "", ylim = c(0, 40), 
  ylab = "Mean temperature (°C)")
axis(1, at = 1:12, labels = month.abb, las = 3)
axis(2)
points(
  x = rep(1:12, sapply(meanMois, length)) + 
    rnorm(length(unlist(meanMois)), sd = 0.05), 
  y = unlist(meanMois), pch = 1)
```

## Etape 09 : rep. graph.

```{r, echo = FALSE, fig.width = 10, fig.height = 6}
meanMois <- sapply(seq_along(bddMD), function(i){
  sapply(seq_along(bddMD[[i]]), function(j){
    mean(bddMD[[i]][[j]])
  })
})
plot(x = 1:12, y = myRef, axes = FALSE,
  pch = "-", cex = 5, xlab = "", ylim = c(0, 40), 
  ylab = "Mean temperature (°C)")
axis(1, at = 1:12, labels = month.abb, las = 3)
axis(2)
points(
  x = rep(1:12, sapply(meanMois, length)) + 
    rnorm(length(unlist(meanMois)), sd = 0.05), 
  y = unlist(meanMois), pch = 1)
```

## Etape 09 : rep. graph.

```{r, eval = FALSE}
isSign <- unlist(pvalMois)
myCol <- vector(mode = "character", length = length(isSign))
myCol[isSign < 0.05] <- "red"
myCol[isSign >= 0.05] <- "green"
meanMois <- sapply(seq_along(bddMD), function(i){
  sapply(seq_along(bddMD[[i]]), function(j){
    mean(bddMD[[i]][[j]])
  })
})
plot(x = 1:12, y = myRef, axes = FALSE,
  pch = "-", cex = 5, xlab = "", ylim = c(0, 40), 
  ylab = "Mean temperature (°C)")
axis(1, at = 1:12, labels = month.abb, las = 3)
axis(2)
points(
  x = rep(1:12, sapply(meanMois, length)) + 
    rnorm(length(unlist(meanMois)), sd = 0.06), 
  y = unlist(meanMois), pch = 16, col = myCol)
```

## Etape 09 : rep. graph.

```{r, echo = FALSE, fig.width = 10, fig.height = 6}
isSign <- unlist(pvalMois)
myCol <- vector(mode = "character", length = length(isSign))
myCol[isSign < 0.05] <- "red"
myCol[isSign >= 0.05] <- "green"
meanMois <- sapply(seq_along(bddMD), function(i){
  sapply(seq_along(bddMD[[i]]), function(j){
    mean(bddMD[[i]][[j]])
  })
})
plot(x = 1:12, y = myRef, axes = FALSE,
  pch = "-", cex = 5, xlab = "", ylim = c(0, 40), 
  ylab = "Mean temperature (°C)")
axis(1, at = 1:12, labels = month.abb, las = 3)
axis(2)
points(
  x = rep(1:12, sapply(meanMois, length)) + 
    rnorm(length(unlist(meanMois)), sd = 0.06), 
  y = unlist(meanMois), pch = 16, col = myCol)
```

## Etape 10 : conclusion (suite)

Presque tous les jours ont une moyenne significativement différente de la valeur de référence mensuelle.

La valeur de référence mensuelle serait un très mauvais indicateur de la température des jours au sein d'un mois ?

**Plutôt que de comparer la moyenne de chaque jour à la valeur de référence mensuelle, que pourrions-nous tester ?**

# <a href = "R031_statsSimple.html"> RETOUR AU COURS </a> {data-background=#273142}
