---
title: "<small>Module R’Stat1 : TD05</small>"
author: <small><francois.rebaudo@ird.fr></small>
institute: IRD
date: Novembre 2019 ; IRD-Montpellier-France <p style="text-align:center"><small>CC BY-NC-ND 3.0</small></p>
subtitle: ""
---

# TD05 : I'm a freak... {data-background=#273142}

## A quel groupe puis-je m'identifier ?

Objectif :

* A partir de groupes définis, trouver à quel groupe pourraient appartenir un nouveau groupe

## A quel groupe puis-je m'identifier ?

* Groupes de 50 personnes
* 100 groupes
* Distributions normales

## Etape 01 : les données

```{r}
n <- 50
nGp <- 100
pop <- lapply(1:nGp, function(i){
  rnorm(n, 
    mean = sample(1:100, size = 1), 
    sd = sample(seq(from = 0, to = 10, by = 0.1), size = 1))
})
```

## Etape 02 : représenter les données

```{r, fig.width = 10, fig.height = 5}
boxplot(pop)
```

## Etape 03 : décrire les données

```{r}
sapply(pop, summary)
```

## Etape 04 : comparer les données au nouveau groupe

```{r}
gpX <- rnorm(n, mean = sample(10:90, size = 1))

pVal <- sapply(seq_along(pop), function(i){
  t.test(pop[[i]], gpX)$p.value
})
```

## Etape 04

```{r}
print(pVal)
```

## Etape 05 : rep. graph.

```{r}
myCol <- vector(mode = "character", length = nGp)
myCol[pVal >= 0.05] <- "green"
myCol[pVal < 0.05] <- "red"
print(myCol)
```

## Etape 05 : rep. graph.

```{r, fig.width = 10, fig.height = 5}
par(mar = c(2, 2, 1, 1))
boxplot(pop, col = myCol)
```

## Etape 05 : rep. graph.

```{r}
sapply(pop, mean)
```

## Etape 05 : rep. graph.

```{r}
order(sapply(pop, mean))
```

## Etape 05 : rep. graph.

```{r}
popOrder <- pop[order(sapply(pop, mean))]
myColOrder <- myCol[order(sapply(pop, mean))]
```

## Etape 05 : rep. graph.

```{r, fig.width = 10, fig.height = 5}
boxplot(popOrder, col = myColOrder)
```

# <a href = "R041_modLin.html"> Analyse de variance et le modèle linéaire </a> {data-background=#273142}
