---
title: "<small>Module R’Stat1 : TD06</small>"
author: <small><francois.rebaudo@ird.fr></small>
institute: IRD
date: Novembre 2019 ; IRD-Montpellier-France <p style="text-align:center"><small>CC BY-NC-ND 3.0</small></p>
subtitle: ""
---

# TD06 : régression avec `iris` {data-background=#273142}

## Travail sur les données `iris`

```{r}
data(iris)
```

## Travail sur les données `iris`

* Appliquer le modèle de régression linéaire pour étudier la dépendance entre la longueur et la largeur des sépales (`"Sepal.Length"` et `"Sepal.Width"`).

## Travail sur les données `iris`

```{r, fig.width = 10, fig.height = 4.5, eval = TRUE, echo = TRUE}
par(mfrow = c(1, 2))
hist(iris$Sepal.Length)
hist(iris$Sepal.Width)
```

## Travail sur les données `iris`

```{r, fig.width = 10, fig.height = 4.5, eval = TRUE, echo = TRUE}
plot(x = iris$Sepal.Length, y = iris$Sepal.Width)
```

## Travail sur les données `iris`

```{r, fig.width = 10, fig.height = 4.5, eval = TRUE, echo = TRUE}
plot(x = iris$Sepal.Length, y = iris$Sepal.Width, 
  col = iris$Species, pch = 16)
```

## Travail sur les données `iris`

```{r}
summary(lm(iris$Sepal.Width ~ iris$Sepal.Length))
```

## Travail sur les données `iris`

```{r}
spp <- unique(iris$Species)
lapply(spp, function(mySpp){
  lmX <- lm(iris$Sepal.Width[iris$Species == mySpp] ~ 
    iris$Sepal.Length[iris$Species == mySpp])
  summary(lmX)
})
```

## Travail sur les données `iris`

```{r, fig.width = 10, fig.height = 6, eval = FALSE, echo = TRUE}
plot(x = iris$Sepal.Length, y = iris$Sepal.Width, 
  col = iris$Species, pch = 16)
spp <- unique(iris$Species)
lapply(spp, function(mySpp){
  lmX <- lm(iris$Sepal.Width[iris$Species == mySpp] ~ 
    iris$Sepal.Length[iris$Species == mySpp])
  points(x = iris$Sepal.Length[iris$Species == mySpp], 
    y = predict(lmX), type = 'l', lwd = 2, col = mySpp)
})
```

## Travail sur les données `iris`

```{r, fig.width = 10, fig.height = 6, eval = TRUE, echo = FALSE}
plot(x = iris$Sepal.Length, y = iris$Sepal.Width, 
  col = iris$Species, pch = 16)
spp <- unique(iris$Species)
trash <- lapply(spp, function(mySpp){
  lmX <- lm(iris$Sepal.Width[iris$Species == mySpp] ~ 
    iris$Sepal.Length[iris$Species == mySpp])
  points(x = iris$Sepal.Length[iris$Species == mySpp], 
    y = predict(lmX), type = 'l', lwd = 2, col = mySpp)
})
```

## Travail sur les données `iris`

```{r, fig.width = 10, fig.height = 6, eval = FALSE, echo = TRUE}
plot(x = iris$Sepal.Length, y = iris$Sepal.Width, 
  type = 'n', axes = FALSE, panel.first = {
    grid()
    axis(1)
    axis(2)
  })
my3col <- c("#3b86ff", "#e653c8", "#ffd82b")
spp <- unique(iris$Species)
trash <- lapply(spp, function(mySpp){
  lmX <- lm(iris$Sepal.Width[iris$Species == mySpp] ~ 
    iris$Sepal.Length[iris$Species == mySpp])
  points(x = iris$Sepal.Length[iris$Species == mySpp], 
    y = predict(lmX), type = 'l', lwd = 2, col = my3col[mySpp])
  myCol <- colorRampPalette(c(my3col[mySpp], "darkred"))(101)
  colRank <- (iris$Sepal.Width[iris$Species == mySpp] - 
    predict(lmX))^2
  colRank <- round((colRank - min(colRank)) / 
    (max(colRank) - min(colRank)) * 100) + 1
  points(
    x = iris$Sepal.Length[iris$Species == mySpp],
    y = iris$Sepal.Width[iris$Species == mySpp], 
    bg = my3col[mySpp], col = myCol[colRank], pch = 21, 
    cex = 1 + colRank/100)
})
```

## Travail sur les données `iris`

```{r, fig.width = 10, fig.height = 6, eval = TRUE, echo = FALSE}
plot(x = iris$Sepal.Length, y = iris$Sepal.Width, 
  type = 'n', axes = FALSE, 
  ylim = c(2, 4.5), xlim = c(4, 8), 
  panel.first = {
    grid()
    axis(1)
    axis(2)
  })
my3col <- c("#3b86ff", "#e653c8", "#ffd82b")
spp <- unique(iris$Species)
trash <- lapply(spp, function(mySpp){
  lmX <- lm(iris$Sepal.Width[iris$Species == mySpp] ~ 
    iris$Sepal.Length[iris$Species == mySpp])
  points(x = iris$Sepal.Length[iris$Species == mySpp], 
    y = predict(lmX), type = 'l', lwd = 2, col = my3col[mySpp])
  myCol <- colorRampPalette(c(my3col[mySpp], "darkred"))(101)
  colRank <- (iris$Sepal.Width[iris$Species == mySpp] - 
    predict(lmX))^2
  colRank <- round((colRank - min(colRank)) / 
    (max(colRank) - min(colRank)) * 100) + 1
  points(
    x = iris$Sepal.Length[iris$Species == mySpp],
    y = iris$Sepal.Width[iris$Species == mySpp], 
    bg = my3col[mySpp], col = myCol[colRank], pch = 21, 
    cex = 1 + colRank/100)
})
```

## Travail sur les données `iris`

```{r, fig.width = 10, fig.height = 6, eval = FALSE, echo = TRUE}
plot(x = iris$Sepal.Length, y = iris$Sepal.Width, 
  type = 'n', axes = FALSE, 
  ylim = c(2, 4.5), xlim = c(4, 8), 
  panel.first = {
    grid()
    axis(1)
    axis(2)
  })
my3col <- c("#3b86ff", "#e653c8", "#ffd82b")
spp <- unique(iris$Species)
trash <- lapply(spp, function(mySpp){
  lmX <- lm(iris$Sepal.Width[iris$Species == mySpp] ~ 
    iris$Sepal.Length[iris$Species == mySpp])
  points(x = iris$Sepal.Length[iris$Species == mySpp], 
    y = predict(lmX), type = 'l', lwd = 2, col = my3col[mySpp])
  myCol <- colorRampPalette(c(my3col[mySpp], "darkred"))(101)
  colRank <- (iris$Sepal.Width[iris$Species == mySpp] - 
    predict(lmX))^2
  colRank <- round((colRank - min(colRank)) / 
    (max(colRank) - min(colRank)) * 100) + 1
  segments(
    x0 = iris$Sepal.Length[iris$Species == mySpp],
    y0 = predict(lmX),
    x1 = iris$Sepal.Length[iris$Species == mySpp],
    y1 = iris$Sepal.Width[iris$Species == mySpp], 
    col = my3col[mySpp], lwd = 1 + colRank/50
  )
  points(
    x = iris$Sepal.Length[iris$Species == mySpp],
    y = iris$Sepal.Width[iris$Species == mySpp], 
    bg = my3col[mySpp], col = myCol[colRank], pch = 21, 
    cex = 1 + colRank/100)
})
```

## Travail sur les données `iris`

```{r, fig.width = 10, fig.height = 6, eval = TRUE, echo = FALSE}
plot(x = iris$Sepal.Length, y = iris$Sepal.Width, 
  type = 'n', axes = FALSE, 
  ylim = c(2, 4.5), xlim = c(4, 8), 
  panel.first = {
    grid()
    axis(1)
    axis(2)
  })
my3col <- c("#3b86ff", "#e653c8", "#ffd82b")
spp <- unique(iris$Species)
trash <- lapply(spp, function(mySpp){
  lmX <- lm(iris$Sepal.Width[iris$Species == mySpp] ~ 
    iris$Sepal.Length[iris$Species == mySpp])
  points(x = iris$Sepal.Length[iris$Species == mySpp], 
    y = predict(lmX), type = 'l', lwd = 2, col = my3col[mySpp])
  myCol <- colorRampPalette(c(my3col[mySpp], "darkred"))(101)
  colRank <- (iris$Sepal.Width[iris$Species == mySpp] - 
    predict(lmX))^2
  colRank <- round((colRank - min(colRank)) / 
    (max(colRank) - min(colRank)) * 100) + 1
  segments(
    x0 = iris$Sepal.Length[iris$Species == mySpp],
    y0 = predict(lmX),
    x1 = iris$Sepal.Length[iris$Species == mySpp],
    y1 = iris$Sepal.Width[iris$Species == mySpp], 
    col = my3col[mySpp], lwd = 1 + colRank/50
  )
  points(
    x = iris$Sepal.Length[iris$Species == mySpp],
    y = iris$Sepal.Width[iris$Species == mySpp], 
    bg = my3col[mySpp], col = myCol[colRank], pch = 21, 
    cex = 1 + colRank/100)
})
```

## Travail sur les données `iris`

```{r, fig.width = 10, fig.height = 6, eval = FALSE, echo = TRUE}
plot(x = iris$Sepal.Length, y = iris$Sepal.Width, 
  type = 'n', axes = FALSE, 
  ylim = c(2, 4.5), xlim = c(4, 8), 
  panel.first = {
    grid()
    axis(1)
    axis(2)
  })
my3col <- c("#3b86ff", "#e653c8", "#ffd82b")
spp <- unique(iris$Species)
trash <- lapply(spp, function(mySpp){
  lmX <- lm(iris$Sepal.Width[iris$Species == mySpp] ~ 
    iris$Sepal.Length[iris$Species == mySpp])
  points(x = iris$Sepal.Length[iris$Species == mySpp], 
    y = predict(lmX), type = 'l', lwd = 2, col = my3col[mySpp])
  myCol <- colorRampPalette(c(my3col[mySpp], "darkred"))(101)
  colRank <- (iris$Sepal.Width[iris$Species == mySpp] - 
    predict(lmX))^2
  colRank <- round((colRank - min(colRank)) / 
    (max(colRank) - min(colRank)) * 100) + 1
  segments(
    x0 = iris$Sepal.Length[iris$Species == mySpp],
    y0 = predict(lmX),
    x1 = iris$Sepal.Length[iris$Species == mySpp],
    y1 = iris$Sepal.Width[iris$Species == mySpp], 
    col = my3col[mySpp], lwd = 1 + colRank/50
  )
  points(
    x = iris$Sepal.Length[iris$Species == mySpp],
    y = iris$Sepal.Width[iris$Species == mySpp], 
    bg = my3col[mySpp], col = myCol[colRank], pch = 21, 
    cex = 1 + colRank/100)
})
legend("topright", fill = my3col, 
  legend = levels(iris$Species), bty = "n")
```


## Travail sur les données `iris`

```{r, fig.width = 10, fig.height = 6, eval = TRUE, echo = FALSE}
plot(x = iris$Sepal.Length, y = iris$Sepal.Width, 
  type = 'n', axes = FALSE, 
  ylim = c(2, 4.5), xlim = c(4, 8), 
  panel.first = {
    grid()
    axis(1)
    axis(2)
  })
my3col <- c("#3b86ff", "#e653c8", "#ffd82b")
spp <- unique(iris$Species)
trash <- lapply(spp, function(mySpp){
  lmX <- lm(iris$Sepal.Width[iris$Species == mySpp] ~ 
    iris$Sepal.Length[iris$Species == mySpp])
  points(x = iris$Sepal.Length[iris$Species == mySpp], 
    y = predict(lmX), type = 'l', lwd = 2, col = my3col[mySpp])
  myCol <- colorRampPalette(c(my3col[mySpp], "darkred"))(101)
  colRank <- (iris$Sepal.Width[iris$Species == mySpp] - 
    predict(lmX))^2
  colRank <- round((colRank - min(colRank)) / 
    (max(colRank) - min(colRank)) * 100) + 1
  segments(
    x0 = iris$Sepal.Length[iris$Species == mySpp],
    y0 = predict(lmX),
    x1 = iris$Sepal.Length[iris$Species == mySpp],
    y1 = iris$Sepal.Width[iris$Species == mySpp], 
    col = my3col[mySpp], lwd = 1 + colRank/50
  )
  points(
    x = iris$Sepal.Length[iris$Species == mySpp],
    y = iris$Sepal.Width[iris$Species == mySpp], 
    bg = my3col[mySpp], col = myCol[colRank], pch = 21, 
    cex = 1 + colRank/100)
})
legend("topright", fill = my3col, 
  legend = levels(iris$Species), bty = "n")
```

# <a href = "R053_regLinMult.html"> Régression linéaire multiple </a> {data-background=#273142}
