---
title: "<small>Module R’Stat1 : TD07</small>"
author: <small><francois.rebaudo@ird.fr></small>
institute: IRD
date: Novembre 2019 ; IRD-Montpellier-France <p style="text-align:center"><small>CC BY-NC-ND 3.0</small></p>
subtitle: ""
---

# Objectif {data-background=#273142}

## Objectif

Expliquer / prévoir la température en focntion des variables disponibles dans les données du climat.

## Etapes

* Etape 01 : charger les données
* Etape 02 : le temps
* Etape 03 : regarder les corrélations
* Etape 04 : construire le modèle
* Etape 05 : vérifier la colinéarité
* Etape 06 : vérifier les hypothèses
* Etape 07 : on change de stratégie ?


# Etape 01 : charger les données {data-background=#273142}

## Etape 01 : charger les données

```{r}
bdd <- read.table("./DATA/bdd.csv", header = TRUE, sep = ",", dec = ".")
str(bdd)
```

# Etape 02 : le temps, variable continue quantitative ? {data-background=#273142}

## Etape 02 : le temps, variable continue quantitative ?

```{r}
bdd$date <- as.POSIXct(
  paste0(
    bdd$year, "-", 
    bdd$month, "-", 
    bdd$day, " ", 
    bdd$hour, ":", 
    bdd$minute, ":", 
    bdd$second), 
  format = "%Y-%m-%d %H:%M:%S"
)
bdd <- bdd[,7:14]
```

## 

```{r}
str(bdd)
bdd$date <- as.numeric(bdd$date)
```

# Etape 03 : regarder les corrélations {data-background=#273142}

## Etape 03 : regarder les corrélations

```{r}
library("corrplot")
library("RColorBrewer")
```

##

```{r, fig.width=10, fig.height=5}
corrplot.mixed(cor(bdd, use = "complete.obs"), 
  upper.col = rev(brewer.pal(10, "Spectral")))
```

# Etape 04 : construire le modèle {data-background=#273142}

## Etape 04 : construire le modèle

```{r}
mod01 <- lm(temperature ~ .-lightIR-lightUV, data = bdd)
summary(mod01)
```

## 

```{r}
mod02 <- step(
  lm(temperature ~ .-lightIR-lightUV, data = bdd),
  direction = "backward")
```

## 

```{r}
summary(mod02)
```

#  Etape 05 : vérifier la colinéarité {data-background=#273142}

## Etape 05 : vérifier la colinéarité

```{r}
library("car")
vif(mod01)
```

# Etape 06 : vérifier les hypothèses {data-background=#273142}

## Etape 06 : vérifier les hypothèses

```{r}
# Trop de données, on ne peut pas inclure tous les résidus...
# par(mfrow = c(2, 2))
# plot(mod01)
```

##

```{r}
set.seed(1234)
sampleP <- sample(1:nrow(bdd), size = 1000)
mod0X <- lm(temperature ~ .-lightIR-lightUV, 
  data = bdd[sampleP,])
```

##

```{r, fig.width=10, fig.height=4}
par(mfrow = c(2, 2))
plot(mod0X)
```

##

**Residuals vs Fitted**

Il semble y avoir un patron dans les données avec des résidus non centrés sur zéro pour les températures froides et chaudes. Il pourrait y avoir une relation non-linéaire entre des variables explicatives et la variable à expliquer.

**Normal Q-Q**

La distribution des résidus n'est pas Normale pour certains points qui semblent correspondre aux températures chaudes (368431, 369705).

##

**Scale-Location**

L'égalité de la variance ne semble pas respectée pour les valeurs de température chaudes (et dans une moindre mesure froides).

**Residuals vs Leverage**

Il ne semble pas y avoir de points extrèmes influançant significativement la régression.

##

```{r}
# normalité résidus : problème !
shapiro.test(resid(mod0X)) 
```

## 

```{r}
library("lmtest")
dwtest(mod0X) # indépendance des résidus
```
##

```{r}
# outliers
bdd[c(368431,369705,220672),]
```

##

```{r}
mod0X2 <- lm(temperature^0.5 ~ .-lightIR-lightUV, 
  data = bdd[sampleP,])
```

##

```{r, fig.width=10, fig.height=4}
par(mfrow = c(2, 2))
plot(mod0X2) # c'est pire !
```

# Etape 07 : Identifier le/s problème/s {data-background=#273142}

## Etape 07 : on change de stratégie ?

```{r}
getNiceLmPlot <- function(myX, myY, myYlim = c(-10, 50)){
  mod041 <- lm(myY ~ myX)
  myCol <- colorRampPalette(c("green", "blue", "red"))(101)
  colRank <- (myY[!is.na(myX)] - predict(mod041))^2
  colRank <- round((colRank - min(colRank)) / 
    (max(colRank) - min(colRank)) * 100) + 1
  plot(x = myX[!is.na(myX)], y = myY[!is.na(myX)], 
    col = myCol[colRank], pch = 16, 
    axes = FALSE, ylim = myYlim, panel.first = {
      grid()
      axis(1)
      axis(2)
    })
  points(
    x = myX[!is.na(myX)][order(myX[!is.na(myX)])], 
    y = predict(mod041)[order(myX[!is.na(myX)])], 
    type = 'l', lwd = 2)
}
```

##

```{r, fig.width=10, fig.height=5}
# temperature and humidity : ok?
getNiceLmPlot(
  myX = bdd$humidity[sampleP], 
  myY = bdd$temperature[sampleP])
```

##

```{r, fig.width=10, fig.height=5}
# temperature and gas : ???
getNiceLmPlot(
  myX = bdd$gas[sampleP], 
  myY = bdd$temperature[sampleP])
```

##

```{r, fig.width=10, fig.height=5}
# temperature and pressure : non-linear !!!
getNiceLmPlot(
  myX = bdd$pressure[sampleP], 
  myY = bdd$temperature[sampleP])
```

##

```{r, fig.width=10, fig.height=5}
# temperature and light : ?
getNiceLmPlot(
  myX = bdd$lightVisible[sampleP], 
  myY = bdd$temperature[sampleP])
```

##

```{r, fig.width=10, fig.height=5}
# temperature and date : non-linear !!!
getNiceLmPlot(
  myX = bdd$date[sampleP], 
  myY = bdd$temperature[sampleP])
```

##

```{r}
mod0X3 <- lm(temperature ~ .
  -lightIR-lightUV-date-pressure, 
  data = bdd[sampleP,])
```

##

```{r, fig.width=10, fig.height=4}
par(mfrow = c(2, 2))
plot(mod0X3) 
```

##

```{r}
# normalité résidus : ok tout juste !
shapiro.test(resid(mod0X3)) 
```

##

```{r}
summary(mod0X3)
```

##

```{r}
modFinal <- lm(temperature ~ .
  -lightIR-lightUV-date-pressure, 
  data = bdd)
```

##

```{r}
summary(modFinal)
```

# Conclusion {data-background=#273142}

## Conclusion

La température semblerait être liée linéairement à l'humidité relative, aux composés organiques volatiles, à la quantité de lumière, mais non-linéairement à la pression atmosphérique et à la date (pour ce dernier c'était évident). 

On ne peut pas tout expliquer avec le modèle linéaire !

# <a href = "R055_modLin.html"> La régression linéaire de type polynomiale </a> {data-background=#273142}
