---
title: "<small>Module R’Stat1 : La régression linéaire polynomiale</small>"
author: <small><francois.rebaudo@ird.fr></small>
institute: IRD
date: Novembre 2019 ; IRD-Montpellier-France <p style="text-align:center"><small>CC BY-NC-ND 3.0</small></p>
subtitle: ""
---

# Reg. lin. poly. : exemple {data-background=#273142}

## Relation entre pression atmosphérique et température

```{r}
bdd <- read.table("./DATA/bdd.csv", header = TRUE, sep = ",", dec = ".")
bdd$date <- as.POSIXct(
  paste0(
    bdd$year, "-", 
    bdd$month, "-", 
    bdd$day, " ", 
    bdd$hour, ":", 
    bdd$minute, ":", 
    bdd$second), 
  format = "%Y-%m-%d %H:%M:%S"
)
bdd$date <- as.numeric(bdd$date)
set.seed(12345)
sampleP <- sample(1:nrow(bdd), size = 1000)
bdd <- bdd[sampleP, c("temperature", "pressure", "date")]
str(bdd)
```

## 

```{r, eval = FALSE}
getNiceLmPlot <- function(myX, myY, myYlim = c(-10, 50)){
  mod041 <- lm(myY ~ myX)
  myCol <- colorRampPalette(c("green", "blue", "red"))(101)
  colRank <- (myY[!is.na(myX)] - predict(mod041))^2
  colRank <- round((colRank - min(colRank)) / 
    (max(colRank) - min(colRank)) * 100) + 1
  plot(x = myX[!is.na(myX)], y = myY[!is.na(myX)], 
    col = myCol[colRank], pch = 16, 
    axes = FALSE, ylim = myYlim, panel.first = {
      grid()
      axis(1)
      axis(2)
    })
  points(
    x = myX[!is.na(myX)][order(myX[!is.na(myX)])], 
    y = predict(mod041)[order(myX[!is.na(myX)])], 
    type = 'l', lwd = 2)
}
getNiceLmPlot(
  myX = bdd$pressure, 
  myY = bdd$temperature)
```

## 

```{r, echo = FALSE, fig.width=10, fig.height=8}
getNiceLmPlot <- function(myX, myY, myYlim = c(-10, 50)){
  mod041 <- lm(myY ~ myX)
  myCol <- colorRampPalette(c("green", "blue", "red"))(101)
  colRank <- (myY[!is.na(myX)] - predict(mod041))^2
  colRank <- round((colRank - min(colRank)) / 
    (max(colRank) - min(colRank)) * 100) + 1
  plot(x = myX[!is.na(myX)], y = myY[!is.na(myX)], 
    col = myCol[colRank], pch = 16, 
    axes = FALSE, ylim = myYlim, panel.first = {
      grid()
      axis(1)
      axis(2)
    })
  points(
    x = myX[!is.na(myX)][order(myX[!is.na(myX)])], 
    y = predict(mod041)[order(myX[!is.na(myX)])], 
    type = 'l', lwd = 2)
}
getNiceLmPlot(
  myX = bdd$pressure, 
  myY = bdd$temperature)
```

## 

```{r, eval = FALSE}
getNicePolyLmPlot <- function(myX, myY, myYlim = c(-10, 50), polyN = 2){
  mod041 <- lm(myY ~ poly(myX, polyN))
  myCol <- colorRampPalette(c("green", "blue", "red"))(101)
  colRank <- (myY[!is.na(myX)] - predict(mod041))^2
  colRank <- round((colRank - min(colRank)) / 
    (max(colRank) - min(colRank)) * 100) + 1
  plot(x = myX[!is.na(myX)], y = myY[!is.na(myX)], 
    col = myCol[colRank], pch = 16, 
    axes = FALSE, ylim = myYlim, panel.first = {
      grid()
      axis(1)
      axis(2)
    })
  points(
    x = myX[!is.na(myX)][order(myX[!is.na(myX)])], 
    y = predict(mod041)[order(myX[!is.na(myX)])], 
    type = 'l', lwd = 2)
  return(mod041)
}
modPoly <- getNicePolyLmPlot(
  myX = bdd$pressure, 
  myY = bdd$temperature)
```

## 

```{r, echo = FALSE, fig.width=10, fig.height=8}
getNicePolyLmPlot <- function(myX, myY, myYlim = c(-10, 50), polyN = 2){
  mod041 <- lm(myY ~ poly(myX, polyN))
  myCol <- colorRampPalette(c("green", "blue", "red"))(101)
  colRank <- (myY[!is.na(myX)] - predict(mod041))^2
  colRank <- round((colRank - min(colRank)) / 
    (max(colRank) - min(colRank)) * 100) + 1
  plot(x = myX[!is.na(myX)], y = myY[!is.na(myX)], 
    col = myCol[colRank], pch = 16, 
    axes = FALSE, ylim = myYlim, panel.first = {
      grid()
      axis(1)
      axis(2)
    })
  points(
    x = myX[!is.na(myX)][order(myX[!is.na(myX)])], 
    y = predict(mod041)[order(myX[!is.na(myX)])], 
    type = 'l', lwd = 2)
  return(mod041)
}
modPoly <- getNicePolyLmPlot(
  myX = bdd$pressure, 
  myY = bdd$temperature)
```

##

```{r}
summary(modPoly)
```

##

```{r, fig.width=10, fig.height=4}
par(mfrow = c(2, 2))
plot(modPoly)
```

##

On peut voir que quand la pression atmosphérique est basse, parfois la température reste basse, ce qui explique la distribution non Normale des résidus. Nous allons ignorer ce problème ici qui pourrait être résolu en conditionnant les valeurs de pression atmosphérique à certaines heures de la journée.

```{r}
# normalité résidus : problème !
shapiro.test(resid(modPoly)) 
```

## autre exemple

```{r, fig.width=10, fig.height=5}
modPoly2 <- getNicePolyLmPlot(
  myX = bdd$date, 
  myY = bdd$temperature, 
  polyN = 2)
```

##

```{r}
summary(modPoly2)
```

##

```{r, fig.width=10, fig.height=5}
modPoly3 <- getNicePolyLmPlot(
  myX = bdd$date, 
  myY = bdd$temperature, 
  polyN = 3)
```

##

```{r}
summary(modPoly3)
```

# Reg. lin. poly. {data-background=#273142}

## Model

$$Y=\beta_1 + \beta_2X + \beta_3x^2+...+\beta_px^p+\epsilon$$

## 

```{r, eval = FALSE}
myX = bdd$date
myY = bdd$temperature
nbrDeg <- 4 # essayer avec 20 ;-)
mod_X <- lapply(1:nbrDeg, function(i){
  lm(myY ~ poly(myX, i))
})
plot(x = myX[!is.na(myX)], y = myY[!is.na(myX)], 
  col = "gray", pch = 16, 
  axes = FALSE, ylim = c(-10, 50), panel.first = {
    grid()
    axis(1)
    axis(2)
  })
for(i in seq_along(mod_X))
points(
  x = myX[!is.na(myX)][order(myX[!is.na(myX)])], 
  y = predict(mod_X[[i]])[order(myX[!is.na(myX)])], 
  type = 'l', lwd = 2, col = i)
legend("topleft", lwd = 2, col = 1:length(mod_X), 
  legend = paste0("Reg. Lin. Poly. deg. ", 1:nbrDeg))
```

## 

```{r, echo = FALSE, fig.width=10, fig.height=7}
myX = bdd$date
myY = bdd$temperature
nbrDeg <- 4
mod_X <- lapply(1:nbrDeg, function(i){
  lm(myY ~ poly(myX, i))
})
plot(x = myX[!is.na(myX)], y = myY[!is.na(myX)], 
  col = "gray", pch = 16, 
  axes = FALSE, ylim = c(-10, 50), panel.first = {
    grid()
    axis(1)
    axis(2)
  })
for(i in seq_along(mod_X))
points(
  x = myX[!is.na(myX)][order(myX[!is.na(myX)])], 
  y = predict(mod_X[[i]])[order(myX[!is.na(myX)])], 
  type = 'l', lwd = 2, col = i)
legend("topleft", lwd = 2, col = 1:length(mod_X), 
  legend = paste0("Reg. Lin. Poly. deg. ", 1:nbrDeg))
```

# <a href = "R061_ANCOVA.html"> ANCOVA </a> {data-background=#273142}
